臺灣彰化地方法院刑事判決
111年度訴字第142號
公  訴  人  臺灣彰化地方檢察署檢察官   
被      告  蘇志清



選任辯護人  林家豪律師(法扶律師)          
被      告  梁玉芬


選任辯護人  張伶榕律師(法扶律師)          
上列被告因加重詐欺等案件，經檢察官提起公訴（110年度偵字
第11324、13479號），被告於本院準備程序進行中就被訴事實為
有罪之陳述，經告知簡式審判程序之旨，並聽取當事人及辯護人
之意見後，本院合議庭裁定由受命法官獨任進行簡式審判程序，
判決如下：
    主  文
蘇志清犯如附表一「罪名及宣告刑」欄所示之罪，各處如附表一
「罪名及宣告刑」欄所示之刑。應執行有期徒刑壹年肆月。緩刑
伍年，並應依附件一、二本院和解筆錄所示內容支付損害賠償。
梁玉芬犯如附表一「罪名及宣告刑」欄所示之罪，各處如附表一
「罪名及宣告刑」欄所示之刑。應執行有期徒刑壹年肆月。緩刑
伍年，並應依附件一本院和解筆錄所示內容支付損害賠償。
如附表二「偽造之印文及數量」欄所示之印文拾貳枚均沒收。
    事  實
一、蘇志清與梁玉芬係男女朋友關係，依其等智識程度及之前申
    辦貸款之經驗，知悉金融機構帳戶關係個人財產、信用之表
    徵，如無正當理由或缺乏信用基礎，提供金融機構帳戶資料
    給他人使用，有可能供作財產犯罪之用，已預見提供金融帳
    戶可能作為匯入贓款之犯罪工具，如代提領帳戶內來源不明
    款項，則將使詐欺者藉此取得贓款，並可達掩飾或隱匿其犯
    罪所得去向之效果，竟基於縱上述情節發生亦不違背其本意
    之詐欺取財及洗錢之不確定故意，於民國110年5月28日前之
    某日，因蘇志清有貸款需求，與真實身分不詳、自稱「OK忠
    訓貸款公司」之貸款專員「湯芷婷」聯繫後，而與梁玉芬、
    「湯芷婷」及所屬之詐欺集團成員共同意圖為自己之不法所
    有，基於三人以上共同冒用公務員名義犯詐欺取財、行使偽
    造準公文書及洗錢之犯意聯絡，由蘇志清將申設之郵局帳號
    00000000000000號帳戶(下稱郵局帳戶)及台中商業銀行帳號
    000000000000號帳戶(下稱台中銀行帳戶)提供給詐欺集團成
    員使用。再由詐欺集團成員分別於附表一所示之時間，以附
    表一所示之詐欺方式，詐欺吳丁來、林恩偉，致其等陷於錯
    誤，而於附表一所示之匯款時間，匯款附表一所示之金額至
    附表一所示之金融帳戶，嗣由蘇志清、梁玉芬於附表一所示
    之領款時間、地點，領取附表一所示之款項後交給自稱「OK
    忠訓貸款公司」之詐欺集團成員。嗣吳丁來、林恩偉發覺受
    騙報警處理，始查悉上情。
二、案經吳丁來、林恩偉訴由臺南市政府警察局新營分局、彰化
    縣警察局彰化分局報告臺灣彰化地方檢察署檢察官偵查起訴
    。　　
　　理  由
一、上開犯罪事實，業據被告蘇志清、梁玉芬於本院準備程序及
    審理中均坦承不諱，核與告訴人吳丁來、林恩偉於警詢之證
    述相符，並有告訴人2人之報案資料、匯款資料、郵局帳戶
    、台中銀行帳戶之開戶資料及交易明細、監視器提款畫面照
    片、LINE對話紀錄、彰化縣警察局彰化分局扣押筆錄、扣押
    物品目錄表、委託代付業務合約書、免用統一發票收據等在
    卷可稽，復經本院調閱臺灣彰化地方檢察署110年度偵字第8
    749號卷證無訛。足認被告2人上開任意性之自白與事實相符
    ，應堪採信。是本案事證明確，被告2人犯行洵堪認定，應
    予依法論科。
二、論罪科刑：
(一)查本案詐欺集團以LINE傳送給告訴人吳丁來如附表二所示公
    文書之電子檔，形式上已表明臺灣臺北地方檢察署之機關名
    稱，內容係與刑事犯罪案件偵查有關之事項，自有表彰該公
    署公務員本於職務而製作之意，縱該文書所載之內容顯有疑
    義，惟一般人苟非熟知法務或司法系統組織或業務運作，仍
    有誤信該文書為公務員職務上所製作之真正文書之危險，應
    認該準文書屬偽造之準公文書；再者，上開文件上所偽造之
    「臺灣臺北地方法院檢察署印」印文，內容足以表彰我國檢
    察機關，乃用以表示公署所用之印信，應屬公印文；至其上
    「檢察官黃敏昌」、「書記官謝宗翰」印文，僅屬機關內部
    職員之職章作成之印文，應屬一般之印文。又本案並未扣得
    與上揭印文內容、樣式一致之偽造印章，參以現今科技，縱
    未實際篆刻印章，亦得以電腦或其他方式偽造印文圖樣，是
    依卷證資料，並無法證明前揭印文確係透過偽刻印章之方式
    蓋印偽造，則尚難認確有該偽造印章之存在，而不得逕認被
    告2人及其所屬詐欺集團成員有何偽造印章之行為，併予敘
    明。
(二)核被告2人就附表一編號1所為，均係犯刑法第339條之4第1
    項第1款、第2款之三人以上共同冒用公務員名義詐欺取財罪
    、刑法第216條、第211條、第220條第2項之行使偽造準公文
    書罪及洗錢防制法第14條第1項之一般洗錢罪。又偽造印文
    之行為，為偽造準公文書之階段行為，偽造準公文書後進而
    持以行使，偽造之低度行為，為行使之高度行為所吸收，均
    不另論罪。被告2人就附表一編號2所為，均係犯刑法第339
    條之4第1項第1款、第2款之三人以上共同冒用公務員名義詐
    欺取財罪及洗錢防制法第14條第1項之一般洗錢罪。
(三)公訴意旨就被告2人所犯附表一編號1所為，雖漏未論及行使
    偽造準公文書罪，然起訴書犯罪事實欄已記載此部分犯罪事
    實，且該部分與經起訴之三人以上共同冒用公務員名義詐欺
    取財罪及洗錢犯行，有想像競合之裁判上一罪關係，為起訴
    效力所及，本院於審理時已告知被告2人另涉犯上開罪名，
    已無礙於防禦權之行使，自應一併審究。
(四)被告2人與詐欺集團成員間，就本案犯行，有犯意聯絡及行
    為分擔，應論以共同正犯。
(五)被告2人上開犯行，均係以一行為觸犯上開數罪名，為想像
    競合犯，應依刑法第55條之規定，各從一重之三人以上共同
    冒用公務員名義詐欺取財罪處斷。被告2人所犯附表所示之2
    次犯行，犯意各別，行為互殊，應予分論併罰。
(六)按洗錢防制法第16條第2項固規定「犯前2條之罪，在偵查或
    審判中自白者，減輕其刑」，被告2人於本院審理時自白本
    案洗錢之犯行，依上開規定，原應減輕其刑，然其等所犯洗
    錢犯行係屬想像競合犯其中之輕罪，而本案犯行係從一重論
    以三人以上共同冒用公務員名義詐欺取財罪，就此部分想像
    競合輕罪得減刑部分，本院於後述依刑法第57條量刑時將一
    併衡酌該部分減輕其刑事由，附此敘明。　　　　　　
(七)爰審酌被告2人知悉現今社會詐欺犯罪橫行，對被害人之財
    產及社會秩序產生重大侵害，竟仍因需款孔急，不顧匯入自
    身金融帳戶之款項極可能係遭詐騙所為之事實，仍心存僥倖
    而執意以事實欄一所示方式提供帳戶後再提領詐欺款項，侵
    害他人財產法益，所為甚有不該，惟念其等犯後坦承犯行，
    被告2人與告訴人林恩偉達成和解，被告蘇志清與告訴人吳
    丁來達成和解，有本院和解筆錄可參，兼衡被告2人之素行
    、犯罪動機、目的、手段、告訴人2人所受損害，復考量被
    告2人自陳之智識程度、工作、收入、家庭經濟狀況等一切
    情狀，分別量處如附表一「罪名及宣告刑」欄所示之刑。另
    審酌被告2人所犯加重詐欺取財罪，係於短時間內實施犯罪
    、各次犯行均出於同一犯罪動機、各犯行之間隔相近、所犯
    各罪之罪質相同等整體犯罪情狀，分別定其等應執行之刑如
    主文所示。
三、緩刑：
    被告2人前未曾因故意犯罪受有期徒刑以上刑之宣告，有臺
    灣高等法院被告前案紀錄表在卷可稽，其等因一時失慮致犯
    本案，惟犯後已坦承犯行，並與告訴人2人達成和解，本院
    信其等經此偵、審程序及刑之宣告後，應能知所警惕，而無
    再犯之虞，因認所宣告之刑以暫不執行為適當，爰依刑法第
    74條第1項第1款之規定，併予宣告緩刑5年。又為督促被告2
    人確實依和解內容對被害人履行賠償，併依刑法第74條第2
    項第3款之規定，諭知其等應依本院和解筆錄(如附件一、二
    所示)支付損害賠償。倘違反上開所定負擔，情節重大者，
    檢察官得聲請撤銷前開緩刑之宣告，附此敘明。　　　
四、沒收： 　　　
(一)如附表二所示偽造之公文書電子檔電磁紀錄，雖為被告2人
    與詐欺集團成員共同犯罪所用之物，然業已透過通訊軟體傳
    送給告訴人吳丁來收受，已非被告2人與其他共犯所有之物
    ，均不予宣告沒收。惟其上偽造如附表二「偽造之印文及數
    量」欄所示之印文共12枚，仍應依刑法第219條規定，不問
    屬於犯人與否，宣告沒收之。
(二)扣案之委託代付業務合約書1張、免用統一發票收據2張，並
    非供犯罪所用，僅屬證物性質，爰不予宣告沒收。
(三)被告2人於本院審理時供稱未取得報酬等語，且無證據顯示
    被告2人因本案犯行已取得犯罪所得之情形，是無庸為沒收
    之諭知。
據上論斷，應依刑事訴訟法第273條之1第1項、第299條第1項前
段，判決如主文。
本案經檢察官陳鼎文提起公訴，檢察官鄭安宇到庭執行職務。
中　　華　　民　　國　　111 　年　　8 　　月　　9 　　日
                  刑事第三庭    法  官  胡佩芬
以上正本證明與原本無異。
如不服本判決應於收受判決後20日內向本院提出上訴書狀，並應
敘述具體理由。其未敘述上訴理由者，應於上訴期間屆滿後20日
內向本院補提理由書（均須按他造當事人之人數附繕本）「切勿
逕送上級法院」。
告訴人或被害人對於判決如有不服具備理由請求檢察官上訴者，
其上訴期間之計算係以檢察官收受判決正本之日期為準。
中　　華　　民　　國　　111 　年　　8 　　月　　9 　　日
                                書記官  蔡忻彤
附錄本案論罪科刑法條：
中華民國刑法第211條
偽造、變造公文書，足以生損害於公眾或他人者，處1年以上7年
以下有期徒刑。
中華民國刑法第216條
行使第211條至第215條之文書者，依偽造、變造文書或登載不實
事項或使登載不實事項之規定處斷。
中華民國刑法第220條
在紙上或物品上之文字、符號、圖畫、照像，依習慣或特約，足
以為表示其用意之證明者，關於本章及本章以外各罪，以文書論
。
錄音、錄影或電磁紀錄，藉機器或電腦之處理所顯示之聲音、影
像或符號，足以為表示其用意之證明者，亦同。
中華民國刑法第339條之4
犯第339條詐欺罪而有下列情形之一者，處1年以上7年以下有期
徒刑，得併科1百萬元以下罰金：
一、冒用政府機關或公務員名義犯之。
二、三人以上共同犯之。
三、以廣播電視、電子通訊、網際網路或其他媒體等傳播工具，
    對公眾散布而犯之。
前項之未遂犯罰之。
洗錢防制法第2條
本法所稱洗錢，指下列行為：
一、意圖掩飾或隱匿特定犯罪所得來源，或使他人逃避刑事追訴
    ，而移轉或變更特定犯罪所得。
二、掩飾或隱匿特定犯罪所得之本質、來源、去向、所在、所有
    權、處分權或其他權益者。
三、收受、持有或使用他人之特定犯罪所得。
洗錢防制法第14條
有第二條各款所列洗錢行為者，處7年以下有期徒刑，併科新臺
幣5百萬元以下罰金。
前項之未遂犯罰之。
前二項情形，不得科以超過其特定犯罪所定最重本刑之刑。　　
附表一：
編號 被 害 人 詐欺方式 匯款時間 、金額 匯入帳戶 領 款 人 領款時間 、金額 領款地點 罪名及宣告刑 1 吳 丁 來 ︵ 提 告 ︶ 詐欺集團成員於110年5月15日某時許起陸續偽以臺北長庚醫學院護理師「劉雅文」、臺北市政府警察局刑事二隊刑事「陳正國」、科長「高貴生」等身分，撥打電話向吳丁來詐稱其遭冒用申請醫療保險，有涉嫌在臺北犯下洗錢案云云，嗣以臺灣臺北地方檢察署檢察官「黃敏昌」之身份向吳丁來詐稱其所涉洗錢案件，若要判無罪需要繳交費用至指定之帳戶內云云，並以通訊軟體LINE傳送如附表二所示偽造公文書(其內蓋有如附表二所示偽造之印文)之電子檔給吳丁來而行使之，足生損害於臺灣臺北地方檢察署執行職務之公信力及對公文管理之正確性，致吳丁來陷於錯誤而依指示匯款。 110年5月28日15時38分匯款新臺幣(下同)47萬2,000元 郵局帳號00000000000000號(戶名：蘇志清) 蘇志清 、 梁玉芬 110年5月28日16時40分許(起訴書誤載為14時40分)臨櫃領款35萬2,000元 彰化縣○○鎮○○路0段000號「和美郵局」 蘇志清 、梁玉芬犯三人以上共同冒用公務員名義詐欺取財罪，各處有期徒刑壹年貳月。       梁玉芬 同日16時44分許(起訴書誤載為14時44分)提領6萬元        梁玉芬 同日16時46分許(起訴書誤載為14時46分)提領6萬元   2 林 恩 偉 ︵ 提 告 ︶ 詐欺集團成員於110年5月28日9時許起，陸續偽以健保局人員、新北市板橋分局警員「楊國義」、臺灣新北地方檢察署「白勝文」檢察官等身分，撥打電話向林恩偉詐稱其涉及洗錢案件，須將帳戶內的錢轉出至指定之帳戶內云云，致林恩偉陷於錯誤而依指示匯款。 110年5月28日13時11分許匯款48萬元 台中商業銀行帳號000000000000號(戶名：蘇志清) 蘇志清  110年5月28日14時2分許臨櫃領款40萬元 彰化縣○○鎮○○路0段000號「台中商業銀行和美分行」 蘇志清 、梁玉芬犯三人以上共同冒用公務員名義詐欺取財罪，各處有期徒刑壹年貳月。      梁玉芬 110年5月28日14時9分許提領7萬7,000元   
附表二：
編號 偽造之準公文書 偽造之印文及數量 1 臺灣臺北地方法院檢察署強制性資產凍結執行書(109年6月1日) 偽造之「臺灣臺北地方法院檢察署印」、「檢察官黃敏昌」、「書記官謝宗翰」印文各壹枚 2 臺灣臺北地方法院檢察署刑事傳票(109年6月3日) 偽造之「臺灣臺北地方法院檢察署印」、「檢察官黃敏昌」、「書記官謝宗翰」印文各壹枚 3 臺北地檢署公證處收據(110年5月27日) 偽造之「臺灣臺北地方法院檢察署印」、「檢察官黃敏昌」印文各壹枚 4 臺北地檢署公證處收據(110年5月28日) 偽造之「臺灣臺北地方法院檢察署印」、「檢察官黃敏昌」印文各壹枚 5 臺北地檢署公證處收據(110年5月31日) 偽造之「臺灣臺北地方法院檢察署印」、「檢察官黃敏昌」印文各壹枚